【裁判字號】    99,訴,339
【裁判日期】    990511
【裁判案由】    確認合夥關係存在
【裁判全文】
臺灣高雄地方法院民事判決               99年度訴字第339號
原      告    乙○○
訴訟代理人    李文禎律師
              黃如流律師
              黃小舫律師
被      告    甲○○
兼訴訟代理人  丁○○律師
複 代 理人    李耿誠律師
上列當事人間請求確認合夥關係存在等事件，本院於民國99年4
月27日言詞辯論終結，判決如下：
    主  文
原告之訴駁回。
訴訟費用由原告負擔。
    事實及理由
一、原告起訴主張：原告於民國81年間設立台辦家具有限公司（
    下稱台辦公司）經營辦公家具生產、銷售業務，迄於90年間
    ，因台辦公司營運困難，原告乃與訴外人鄭會利、文勵雄、
    張瑞華、葛明德等人共同投資設立力盛室內裝修工程公司（
    下稱力盛公司），並與台辦公司合作，由台辦公司授權力盛
    公司使用其專利、商標、公法及廠房，力盛公司則支付原告
    權利金，並按出售所得由台辦公司分配80％，力盛公司分配
    20％。嗣於92年間，被告甲○○表示願提供新台幣（下同）
    100 萬元之資金供力盛公司周轉，但原告應將力盛公司62.5
    ％之股權移轉予被告甲○○供作擔保，原告遂應允並完成移
    轉，而被告甲○○嗣後復陸續向其他股東即訴外人文勵雄、
    鄭會利等人購買股權，並將原本力盛公司與台辦公司之合作
    方式，改為生產製作以力盛公司名義、銷售另以被告甲○○
    提供之鑫城公司名義為之。迄於96年6 月8 日，兩造達成合
    作協議，約定以「高雄市○○區○○街155 號」為家具工廠
    營業，繼續運作、「被告甲○○並願持續提供資金周轉」、
    「原告負責營運及提供財務報表」、「上開家具工廠之所有
    權及盈餘分派原告占四成、被告甲○○占四成、被告丁○○
    之信託人即環元國際股份有限公司占二成」，並於同月16日
    簽定合夥契約書，約定：「(一)合夥成立『環元國際企業團』
    ；(二)合夥資本額定為1,000 萬元，原告之出資為400 萬元、
    被告甲○○之出資為400 萬元、被告丁○○之出資為200 萬
    元。原告及被告甲○○之出資為合夥目前已有之全部財產、
    設備及無形資產，被告丁○○之出資則為所有相關之法律、
    帳務服務報酬。(三)、合夥自簽訂即日起生效。(四)、被告丁○
    ○應提供環元國際股份有限公司之名義供本合夥對外營業，
    公司之股份並應於1 個月內按上述出資比例調整。(五)、原告
    擔任合夥總經理，就本合夥之重要事務決策有否決權」等事
    項，詎被告2 人簽約後，並未依約提供環元國際公司之發票
    予原告對外營業，亦不按股權比例調整股權，甚至否認原告
    之合夥股東權利，而逕自更換高雄市○○區○○街155 號廠
    房之鑰匙及遙控器，拒絕原告進入，並將公司全部帳簿資料
    及廠內財產據為己有，原告自有起訴請求確認兩造間股東關
    係存在之訴訟上利益，為此，爰起訴求為判決：(一)確認原告
    就環元國際企業團合夥事業之合夥關係存在。(二)被告應將與
    原告合夥經營之環元國際企業團合夥事業之自96年6 月16日
    起至交付帳簿之日止之帳簿（含資產負債表、損益表、財產
    目錄、總分類帳、收入傳票、支出傳票、憑證）交付原告查
    閱。
二、被告則以：被告甲○○為美軒家具股份有限公司（下稱美軒
    公司）之實際負責人，美軒公司聘僱原告擔任總經理，詎原
    告竟侵占貨款，霸持廠務，被告甲○○苦無良策，始以簽訂
    系爭合夥契約書之方式，誘使原告交出所侵占之貨款，而被
    告丁○○為協助甲○○解決此棘手之問題，乃配合之。伊等
    均無受此合夥契約拘束之意，原告亦知之甚詳，此由兩造自
    簽訂系爭合夥契約書後，均未依該契約履行相關事項，復未
    催告對方履行即明，足見兩造間均無成立合夥之真意，該合
    夥契約應為通謀虛偽之意思表示而為無效。縱認兩造間有合
    夥關係存在，亦經原告於96年8 月22日委請律師發函通知終
    止之，兩造間現已無合夥關係存在，原告請求確認合夥關係
    存在，及交付帳冊均無理由等語抗辯，並聲明求為判決駁回
    原告之訴。
三、兩造不爭執之事項：
  (一)台辦公司、力盛公司、鑫城公司及美軒公司均曾於高雄市○
    ○區○○街155 號營業。
  (二)環元國際股份有限公司（下稱環元公司）登記之法定代理人
    為潘賢聖，其出具同意書表示：以環元公司名義向地主涂令
    人承租高雄市○○區○○街155 號廠房暨土地，租期自95年
    12月1 日起至96年11月30日（應為97年11月30日之誤載）止
    ，全部同意提供予被告甲○○為實際負責人之美軒家具使用
    。
  (三)原告與被告甲○○於96年6 月8 日簽定約定書，就高雄市○
    ○區○○街155 號家具工廠內一切設備及營業約定：一、該
    家具工廠繼續營業，運作下去、被告甲○○並願持續提供資
    金之周轉，原告則負責營運及提供財務報表予被告甲○○。
    二、該家具工廠之所有權及盈餘分派，由原告占四成、被告
    甲○○占四成、另二成予環元公司（即被告丁○○之信託人
    ）。三、詳細約定書雙方於七日內另行簽訂。四、該工廠之
    重大決策需經原告同意。並由被告丁○○擔任見證人。有約
    定書在卷可稽（調字卷第43頁）。
  (四)兩造嗣於同月16日簽定合夥契約書，載明茲為共創事業，特
    合夥成立『環元國際企業團』（下稱本合夥），並約定下列
    條件，以資信守：一本合夥名稱定為「環元國際企業團」。
    二合夥之資本額定為新台幣壹仟萬元，其中原告出資肆佰萬
    元、被告甲○○出資肆佰萬元、被告丁○○出資貳佰萬元。
    原告及被告甲○○之出資為合夥目前已有之全部財產、設備
    及無形資產，被告丁○○之出資為所有相關之法律、帳務服
    務酬勞。三合夥之盈虧按原告佔肆成、被告甲○○佔肆成、
    被告丁○○佔貳成之比例分派盈餘及負擔虧損。四本合夥自
    本協議書訂立起即日生效。五本合夥之財產包括高雄市○○
    區○○街155 號廠房內目前所有之設備，原物料成品及半成
    品、辦公用品及車輛等一切生財設施，以及置放於高雄市85
    大樓21樓及泰國充當陳列品之辦公家、裝潢全部及合夥成立
    前屬於美軒家具之應收帳款及應付債務。財產清冊應於十日
    內詳為盤點後製作清冊，經兩造簽署後認列。六被告丁○○
    提供「環元公司」作為本合夥經營，對外營業之公司法人。
    其股份應於壹個月內，按兩造出資比例調整，並辦理公司登
    記。七本合夥由原告擔任總經理，負責日常事務之執行，並
    應將每月財務報表提供予各合夥人，必要時召開合夥人會議
    討論合夥重要事務。本合夥之重要事務決策，原告有否決權
    。八以上條款皆經各合夥人審閱，在自由意志下簽訂，各合
    夥人應誠信遵守之如有增、刪、修改，得經合夥人議決後施
    行之。有合夥契約書在卷可稽（調字卷第44至45頁）。
  (五)兩造並未辦理環元公司股東變更登記，該公司嗣於99年1 月
    12日遭經濟部中部辦公室經授中字第09934001620 號函廢止
    登記在案，有經濟部中部辦公室99年3 月23日經中三字第09
    934729950 號函暨公司設立登記表、章程及股東名簿等資料
    附卷可稽（本院卷第126 至139 頁）。
  (六)原告於96年8 月22日委請樓嘉君律師以世光字第960045號函
    通知被告甲○○及其子林瀚青，終止其於96年6 月16日合夥
    契約之意思表示，有律師函在卷可參（本院卷第15至17頁）
    。
四、兩造爭執之事項：
  (一)兩造間簽定系爭合夥契約書是否為通謀虛偽意思表示而為無
    效？
  (二)兩造間合夥關係是否業經原告合法終止（即兩造間之合夥關
    係是否仍然存在）？
  (三)原告請求被告交付合夥帳簿供其查閱有無理由？
五、按確認法律關係之訴，非原告有即受確認判決之法律上利益
    者，不得提起之。民事訴訟法第247 條第1 項定有明文。經
    查，本件兩造就系爭合夥契約書及約定書所約定之合夥法律
    關係現是否存在，既有爭執，且此法律關係之不明確，對於
    原告之權利亦有不安之危險，而此不安之狀況有以確認上開
    合夥關係存在之確認判決除去之必要，故原告起訴請求確認
    系爭合夥關係存在，依法有據，應予准許，合先敘明。
六、兩造間簽定合夥契約書是否為通謀虛偽意思表示而為無效？
  (一)原告主張兩造簽訂系爭合夥契約書成立合夥，被告則以：兩
    造簽訂系爭合夥契約書，係因被告甲○○發現原告有侵占貨
    款之情，乃假意與其成立合夥事業，希藉由合夥關係追討損
    失之款項，其等均無成立合夥之真意，此由兩造簽約之後，
    迄未依合夥契約書約定之內容履行之即明等情置辯。
  (二)惟按民法第87條第1 項所謂通謀虛偽意思表示，係指表意人
    與相對人雙方故意為不符真意之表示而言，若僅一方無欲為
    其意思表示所拘束之意而表示與真意不符之意思者，即難指
    為通謀而為虛偽意思表示（最高法院50年台上字第421 號判
    例要旨參照）。次按稱合夥者，謂二人以上互約出資，以經
    營共同事業之契約。前項出資，得為金錢或他物，或以勞務
    代之，民法第667 條第1 、2 項定有明文。又合夥關係之存
    在與否，應就當事人有無互約出資經營共同事業之客觀事實
    予以認定，並不以各合夥人皆已實行出資為成立要件，有無
    辦理廠商登記，亦在所不問。合夥人不履行其出資之義務者
    ，雖得依民法第254 條解除契約，或依民法第388 條予以開
    除，要不得因此而謂合夥契約尚未成立（最高法院22年上字
    第2894號判例要旨參照）。
  (三)經查，兩造間就成立合夥乙節，不僅先於96年6 月8 日簽定
    約定書，預就高雄市○○區○○街155 號家具工廠內一切設
    備營業、資金調度、營運及盈餘分派比例等事項初步規劃，
    並尚約定雙方於七日內另行簽訂詳細約定書，兩造嗣於同月
    16日簽定合夥契約書，載明茲為共創事業，特合夥成立『環
    元國際企業團』，並就合夥組織之出資額、業務執行及權利
    義務關係逐一約定，系爭合夥契約書之第四項復明確約定：
    「本合夥自本協議書訂立起即日生效」。環元公司之法定代
    理人潘賢聖並出具同意書表示：以環元公司名義向地主涂令
    人承租高雄市○○區○○街155 號廠房暨土地，租期自95年
    12月1 日起至96年11月30日（應為97年11月30日之誤載）止
    ，全部同意提供予被告甲○○為實際負責人之美軒家具使用
    等情，均為兩造所不爭，並如前述。而被告甲○○在其對原
    告所提出之妨害自由刑事告訴案件偵查及審理中，對於其等
    簽訂合夥契約書之合夥相關細節說明綦詳，從未聲稱兩造間
    係通謀虛偽簽訂系爭合夥契約書，此經本院依職權調取本院
    97年度易字第745 號刑事案卷查明屬實（見刑事卷二第58頁
    筆錄）。且被告甲○○、丁○○並於96年8 月14日寄發高雄
    新興郵局第77號存證信函予原告，內容自承：「乙○○先生
    鈞鑒：台端與吾等二人『合夥』OA家具工廠，....又台端於
    主持廠務、業務期間，如尚有其他隱匿收入，虛增支出等侵
    占、背信行為，希於三日內儘速向『合夥人』提報，否則日
    後經查出，台端仍難逃侵占、背信罪名，敬希三思，以免毀
    壞台端大好前程」等詞，有該存證信函附卷可稽（詳見台灣
    高雄地方法院檢察署96年度偵字第25396 號偵查卷宗第43頁
    及本院卷），衡情被告丁○○身為執業律師，自對法律用語
    及法律效果知之甚詳，運用嫻熟，應無誤解錯用之虞。其等
    若係因發現原告有侵占美軒公司應收帳款之嫌，大可循正常
    法律途徑提出民刑事訴追，此由其等後續採取之司法救濟途
    徑即可佐證，當無反而提議以合夥之方式，並由原告負責執
    行業務，賦予其重大決策否決權及製作財務報表等權限之方
    法解決債務糾紛之餘地，其等該部分辯解，實有違常情，難
    以採信。況縱認被告二人並無成立合夥之真意，然此為原告
    所否認，且原告一方既有成立合夥之真意，即不符合前開關
    於通謀虛偽意思表示之要件。綜上，被告甲○○、丁○○抗
    辯系爭合夥契約書簽訂後，兩造均未依約履行，該合夥係兩
    造間通謀虛偽而為無效，揆諸前開說明，自無可信。
七、兩造間合夥關係是否業經原告合法終止（即兩造間之合夥關
    係是否仍然存在）？
  (一)按合夥人之退股，固須對於各合夥人為明示或默示之表示，
    始能生效。但執行合夥業務之經理人有代理各合夥人之權，
    則對於經理人為退夥之表示，可認為向各合夥人所為者，自
    應認為合法退夥（最高法院19年上字第449 號判例要旨）。
  (二)原告主張其雖寄發上開律師函主張終止系爭合夥關係，惟僅
    通知被告甲○○，而未通知被告丁○○，故不生合法終止合
    夥關係之效力云云。經查，原告寄發上開律師函予被告甲○
    ○及其子林瀚青，表示欲終止合夥契約之意，固未通知另一
    合夥人即被告丁○○，惟觀之兩造合夥契約書第五項約定：
    「本合夥之財產包括高雄市○○區○○街155 號廠房內目前
    所有之設備，原物料成品及半成品、辦公用品及車輛等一切
    生財設施，以及置放於高雄市85大樓21樓及泰國充當陳列品
    之辦公家、裝潢全部及合夥成立前屬於美軒家具之應收帳款
    及應付債務」等內容。足徵系爭合夥出資財產之組成自與美
    軒公司有密不可分之關係，衡情被告甲○○為美軒公司實際
    負責人，林瀚青則登記為美軒公司之法定代理人，被告丁○
    ○則為甲○○之法律顧問，並以提供法律帳務服務之勞務方
    式出資合夥，原告復自承當時借用美軒家具之名義開立統一
    發票，故原告以被告甲○○及林瀚青為終止合夥契約之通知
    對象，尚屬合理。而由該律師函之內容，本件既無法定終止
    契約之事由，亦無約定終止契約之情事，且系爭合夥係由兩
    造三方約定成立，縱原告一方退出，尚有其餘被告甲○○及
    丁○○可以繼續合夥事業之經營，則參之民法第98條規定，
    堪認原告寄發系爭律師函係向被告甲○○及林瀚青聲明退夥
    之意。而合夥人聲明退夥，本應通知他合夥人，若其行為不
    足以使他合夥人得知其有退夥之意思，仍不生退夥之效力，
    即其對於合夥債務，仍須負責，衡其立法意旨，乃因合夥人
    對於合夥債務須負連帶責任，為防未收受退夥通知之合夥人
    承擔過重之合夥責任，始規定退夥通知若未能使他合夥人得
    知退夥之意思者，不生退夥之效力。而被告丁○○自陳甲○
    ○收受系爭律師函當天即通知他此事，其復不爭執本件已生
    退夥之效力，依上所述，應可認原告所為之退夥意思表示已
    合法通知另一合夥人即被告黃振榮而生效，則依禁反言原則
    ，原告嗣改稱其寄發律師函不生終止合夥契約或退夥之效力
    ，自無可採。
八、承上所述，兩造間之合夥關係既已不存在，則原告本於合夥
    關係存在為前提，請求被告交付合夥帳簿供其查閱，自屬無
    據，況兩造簽訂系爭合夥契約書後，迄未依該契約第五項之
    約定，於十日內詳為盤點財產及庫存後製作清冊，及經兩造
    簽署後認列，亦始終未以環元國際企業團之名義對外營運等
    情，為兩造所不爭，故究否有環元國際企業團之合夥帳簿存
    在，即非無疑。因此，原告請求被告應將與原告合夥經營之
    環元國際企業團合夥事業之自96年6 月16日起至交付帳簿之
    日止之帳簿（含資產負債表、損益表、財產目錄、總分類帳
    、收入傳票、支出傳票、憑證）交付原告查閱，應無理由。
九、從而，原告訴請確認系爭合夥關係存在，並依據合夥契約請
    求被告甲○○及丁○○將環元國際企業集團合夥事業之自96
    年6 月16日起至交付帳簿之日止之帳簿資料（含總分類帳、
    收入傳票、支出傳票及憑證等）交付原告查閱，均無理由，
    應予駁回。
十、本件事證已臻明確，兩造其餘主張、陳述及請求調查之證據
    （如證人丙○○之證詞，92年間台辦公司之庫存表所列財產
    是否業經全數抵償台辦公司積欠統固公司之貨款完畢，及原
    告聲請傳訊文勵雄及鄭會利等），經審核後均認對本判決結
    果不生影響，爰不逐一論駁，附此敘明。
十一、結論：原告之訴為無理由，應依民事訴訟法第78條，判決如
    主文。
中    華    民    國    99    年    5     月    11    日
                    民事第五庭  法  官  蘇姿月
以上正本證明與原本無異。
如不服本判決，應於判決送達後20日內向本院提出上訴狀並表明
上訴理由，如於本判決宣示後送達前提起上訴者，應判決送達後
10日內補提上訴理由書（均須按照他造當事人之人數提出繕本）
。
中    華    民    國    99    年    5     月    11    日
                                書記官  林秀敏

司法院資訊處製作；財團法人民間司法改革基金會備份。
